【裁判字號】    96,家上易,37
【裁判日期】    970108
【裁判案由】    給付扶養費用
【裁判全文】
臺灣高等法院民事判決                96年度家上易字第37號
上  訴  人  甲○○
訴訟代理人  丙○○
被  上訴人  乙○○
                      （95年1月3日出境，現應為送達處所
上列當事人間給付扶養費用事件，上訴人對於中華民國96年4 月
12日臺灣臺北地方法院95年度家訴字第21號第一審判決提起上訴
，並為訴之擴張，本院於96年12月25日言詞辯論終結，判決如下
：
    主  文
原判決關於駁回上訴人後開第二項之訴部分，及訴訟費用之裁判
廢棄。
被上訴人應給付上訴人新台幣壹拾捌萬柒仟陸佰捌拾元及自民國
96年12月1日起至清償日，按年息百分之5計算之利息。
被上訴人應另給付上訴人新台幣肆萬陸仟玖佰貳拾元及自民國96
年12月12 日起至清償日，按年息百分之5計算之利息；並自民國
96年4 月起至兩造婚姻關係消滅時止，按月給付上訴人新台幣參
仟玖佰壹拾元。
上訴人其餘上訴及擴張之訴駁回。
第一、二審及擴張之訴訴訟費用，由被上訴人負擔四分之一，餘
由上訴人負擔。
    事  實
甲、上訴人方面：
壹、聲明：
一、原判決廢棄。
二、被上訴人應給付上訴人新台幣（下同）99萬1053元及自起訴
    狀繕本送達之翌日起至清償日上，按年息百分之5計算之利
    息。
三、被上訴人應自民國96年4月起至兩造婚姻關係消滅時止，按
    月給付上訴人1萬5731元。
四、上訴人願供擔保，請准宣告假執行。
貳、陳述：除與原判決記載相同者外，補稱略以：
一、上訴人起訴狀所載起訴事實同時主張家庭生活費用及扶養費
    用，法條乃引用民法第1116條之1、第1116條第1項第1 款等
    扶養之規定，惟原判決誤認上訴人起訴係只有請求生活費用
    ，因而判決駁回上訴人之訴，容有誤會。
二、被上訴人自91年1 月份起棄上訴人而去，未再繼續扶養上訴
    人及給付生活費用，本件符合民事訴訟法第246 條所訂提起
    將來給付之訴之要件，有預為請求之必要。
乙、被上訴人方面：
    被上訴人未於言詞辯論期日到場，亦未提出書狀為何聲明或
    陳述。
    理  由
一、
(一)、被上訴人經合法通知，未於言詞辯論期日到場，核無民事訴
    訟法第386 條各款所列情事，爰依上訴人之聲請，由其一造
    辯論而為判決。
(二)、上訴人於原審請求被上訴人給付75萬5088元及自起訴狀繕本
    送達翌日起至清償日止，按年息百分之5 計算之利息。於本
    院請求被上訴人給付如上開聲明欄所示，核係擴張應受判決
    事項之聲明，與民事訴訟法第446條第1項、第255條第1項第
    3款規定相符，應予許可。
二、上訴人主張：兩造係夫妻，育有二子（潘厚麟、丙○○），
    婚姻關係現仍存續中。上訴人自民國83年間即因病呈中度肢
    障之殘障狀態，不能維持生活，亦無謀生能力。被上訴人依
    法對上訴人有扶養義務。詎被上訴人無故於91年1 月起棄上
    訴人而去，91年7月30 日更赴大陸定居，對上訴人毫不聞問
    。被上訴人長期受政府給付榮民退伍補助金，每半年即獲給
    付24萬餘元，其資力除維持自己生活，更足以扶養上訴人。
    依行政院主計處公告之92年每人每月平均消費支出 1萬5731
    元計算，被上訴人自91年1 月起即未給付任何扶養費用，至
    94年12月，共48個月為75萬5088元；另自95年1月至96年3月
    ，共15個月為23萬5965元；又本件有預為請求之必要，爰依
    民法1116條之1、第1116條第1項第1 款規定，起訴請求被上
    訴人給付75萬5088元及自起訴狀繕本送達翌日起之遲延利息
    。並於本院擴張聲明如上述。
    被上訴人未提出書狀為何陳述。
    （原審為上訴人敗訴之判決，上訴人提起上訴，並為訴之擴
    張）。
三、查：
(一)、本件兩造係夫妻，育有長子潘厚麟、次子丙○○，兩造現婚
    姻關係仍存續中等情，有戶籍謄本可按（見原審卷34頁、本
    院卷第29頁）。
(二)、上訴人係28年5月生，於83.8.10鑑定中度肢障，每月領有殘
    障補助4000元。又上訴人名下有1994年份裕隆汽車乙輛、坐
    落桃園縣龍潭鄉○○段883 地號土地乙筆、門牌號碼台北市
    文山區○○街23號1樓（688建號）建物乙筆（基地坐落台北
    市○○區○○段3小段594地號應有部分1/4 為被上訴人所有
    ），688 建號建物及其基地為潘厚麟向新光人壽保險股份有
    限公司（下稱新光公司）借款之擔保，於85.11.19為新光公
    司設定本金最高限額684 萬元抵押權，潘厚麟以上訴人及被
    上訴人為連帶保證人向新光公司借款570 萬元。又上訴人95
    年所得總額為1775元等情，有身心障礙手冊、財政部台北市
    國稅局95年度綜合所得稅各類所得資料清單、財產歸屬資料
    清單、土地及建物登記簿謄本、借據等可稽 （見原審卷第9
    頁、本院卷第27-28、32、35、36頁）。
(三)、被上訴人係國防部核定於57年5月1日退伍，並支領退休俸，
    依國軍薪俸資料管制處現行存管之領發紀錄，其退休俸金領
    至95年6月30 日。按「全國軍公教員工待遇支給要點」暨國
    防部核定被上訴人退休俸俸率核算，被上訴人每年可領取之
    退休俸金為44萬9784元、主食代金1萬1160元，合計46萬944
    元。另每年發給年終慰問金5萬6223 元，有國軍薪俸資料管
    制處96年8月30日世洧字第0960001235 號書函可稽（見本院
    卷第14頁）。又被上訴人於90年3月27日出境，90年6月25日
    入境，復於91.8.1出境，93.12.27入境，再於94.1.4出境，
    94.12.28入境，嗣於95.1.3出境，迄末入境等情，有內政部
    入出國及移民署96年8月23日移署資處伶字第09611781070號
    函檢附之入出國日期證明書可按（見本院卷第22頁）。
四、茲就本件上訴人之主張是否有理由，審酌如次：
(一)、按夫妻互負扶養之義務，其負扶養義務之順序與直系血親卑
    親屬相同。受扶養權利者，以不能維持生活而無謀生能力者
    為限。前項無謀生能力之限制，於直系血親尊屬不適用之。
    因負擔扶養義務而不能維持自己生活者，免除其義務。但受
    扶養權利者，為直系血親尊親屬或配偶時，減經其義務。民
    法第1116條之1、第1117條、第1118條分別定有規定。
(二)、查上訴人雖有上述財產，唯688 建號建物係其居住之房屋，
    且為新光銀行設定高額抵押權；另亦無證據證明上訴人自其
    名下之1994年份裕隆汽車乙輛及坐落桃園縣龍潭鄉○○段88
    3地號土地乙筆有何收益。雖上訴人按月領取殘障津貼 4000
    元，唯衡諸現今物價情形，尚難認其得依此津貼維持生活，
    則堪認上訴人有不能生活之情，依法上訴人即有受扶養之權
    利。又被上訴人自90年3月27日即多出、入境，復於95年1月
    3日出境，迄末入境，則上訴人主張被上訴人自91年1月即未
    給付扶養費乙節，尚為可採。
(三)、茲審酌行政院主計處公告之92年度國民消費支出平均每戶為
    66萬元，除以平均每戶3.53人，每人平均年消費支出為18萬
    8774元，每月為1萬5731元（參見原審卷第12、15 頁），扣
    除上訴人按月領取之殘障津貼4000元，其餘額為1萬1731 元
    。又上訴人扶養義務人有被上訴人及潘厚麟、丙○○三人，
    則被上訴人應負1/3 扶養義務，依此計算，被上訴人應按月
    給付上訴人扶養費3910元[（00000-0000)/3=3910]。
(四)、依此計算，被上訴人自91年1月至94年12 月，應給付上訴人
    扶養費為18萬7680元 （3910*48=187680)及自起訴狀繕本送
    達翌日 （即95.12.1）起至清償日止之法定遲延利息；自95
    年1月至96年3月，應給付上訴人扶養費為4萬6920元（
    3910*15=46920)及自擴張聲明狀繕本送達翌日（即96.12.12
    ）起至清償日止之法定遲延利息；另自96年4 月起至兩造婚
    姻關係消滅時止，應按月給付上訴人3910元。
五、綜上所述，上訴人於原審依民法第1116條之1 規定，請求被
    上訴人給付75萬5088元及自起訴狀繕本送達之翌日起至清償
    日上，按年息百分之5 計算之利息，於請求被上訴人給付18
    萬7680元及自95年12月1日起至清償日，按年息百分之5計算
    之利息部分為有理由，應予准許，逾此範圍之請求，為無理
    由，應予駁回。上訴人於原審之請求應准許部分，原審為上
    訴人敗訴之判決，即有未當，上訴意旨指摘原判決此部分不
    當，求予廢棄改判為有理由，爰由本院予以廢棄改判如主文
    第二項所示，至上訴人於原審之請求不應准許部分，原審為
    上訴人敗訴之判決，尚無違誤，上訴意旨指摘原判決此部分
    不當，求予廢棄改判為無理由，應予駁回。
    上訴人於本院擴張聲明，請求被上訴人另給付23萬5965元及
    自起訴狀繕本送達翌日起至清償日上，按年息百分之5 計算
    之利息，並自96年4 月起至兩造婚姻關係消滅時止，按月給
    付上訴人1萬5731元，於請求被上訴人給付4萬6920元及自96
    年12月12日起至清償日止按年息百分之5 計算之利息，並自
    96年4 月起至兩造婚姻關係消滅時止，按月給付上訴人3910
    元部分為有理由，應予准許，逾此範圍之請求，為無理由，
    應予駁回。又本院命被上訴人給付部分未逾150 萬元，於本
    院判決後即告確定而有執行力，上訴人就此部分聲請供擔保
    宣告假執行，核無必要；至上訴人之請求不應准許部分，其
    假執行之聲請併其訴予以駁回。
六、本件事證已明，兩造其餘攻擊防禦方法，經核與本判決之結
    果不生影響，爰不一一論述。
七、據上論結，本件上訴及擴張之訴為一部有理由，一部無理由
    ，依民事訴訟法第463條、第385條第1項前段、第450條、第
    449條第1項、第79條，判決如主文。
中    華    民    國    97    年    1    月    8    日
                    民事第八庭
                        審判長 法  官 劉勝吉
                               法  官 鄭威莉
                               法  官 滕允潔
正本係照原本作成。
不得上訴。
中    華    民    國    97    年    1     月    8     日
                               書記官 黃麗玲


司法院資訊處製作；財團法人民間司法改革基金會備份。
